【裁判字號】    98,審勞小上,13
【裁判日期】    980831
【裁判案由】    返還溢領資遣費
【裁判全文】
臺灣臺北地方法院民事判決          98年度審勞小上字第13號
上  訴  人  臺北市立聯合醫院
法定代理人  甲○○
被上訴人    乙○○
上列當事人間請求返還溢領資遣費事件，上訴人對於民國98年6
月23日本院新店簡易庭98年度店勞小字第6 號第一審判決提起上
訴，本院判決如下：
    主  文
上訴駁回。
第二審訴訟費用新臺幣壹仟伍佰元由上訴人負擔。
    理  由
一、本件上訴意旨略以：
  (一)上訴人於民國87年7 月1 日適用勞動基準法（下稱勞基法）
    ，上訴人職工工作規則第12條規定之資遣費計算標準，與勞
    基法第17條規定相同，兩造並未另外約定給付高於勞基法規
    定之金額，原審判決認上訴人所稱行政院勞工委員會函示年
    終考核無法併入平均工資，係計算資遣費之最低標準，上訴
    人超過上開標準給付被上訴人更有利於勞工之資遣費金額，
    非法所不許，顯有不當適用勞基法第1 條第2 項之判決違背
    法令。且原審判決認定被上訴人付資遣費係以優於勞基法規
    定辦理，並未說明認定依據，亦有判決不備理由之情形。
  (二)年終考核獎金係上訴人監督員工勤惰及鼓勵員工工作績效，
    所增加之獎勵，係屬恩惠性給與，並非勞務報酬，不得列入
    平均工資計算資遣費。原審判決認為不能因為上訴人超過前
    揭行政院勞工委員會函示內容之標準而給付被上訴人更有利
    於勞工計算資遣費金額之情事，就該被上訴人有權受領資遣
    費之事實變成無法律上之原因而受有利益，亦有消極不適用
    勞基法第17條之違背法令。
  (三)年終考核獎金不得併入平均工資計算資遺費，上訴人自得依
    民法第88條第1 項規定，撤銷該項意思表示。上訴人發現錯
    誤後即於96年8 月20日發函被上訴人撤銷意思表示定期催告
    被上訴人返還溢領之資遣費。依民法第114 條第1 項規定，
    意思表示經撤銷者視為自始無效，被上訴人溢領資遣費自屬
    不當得利，原審判決亦有消極不適用民法第88條第1 項及違
    背民法第179 條之情形等語。
二、按對於小額程序之第一審裁判，得上訴或抗告於管轄之地方
    法院，然非以其違背法令為理由，不得為之，民事訴訟法第
    436 條之24第1 項、第2 項定有明文。本件上訴人提起上訴
    ，形式上已具體指摘原審判決違背勞基法第1 條第2 項、第
    17條、民法第88條第1 項、民法第179 條之規定，應符合民
    事訴訟法第436 條之24第2 項之規定，其提起上訴即屬合法
    ，先予敘明。
三、次按雇主與勞工所訂勞動條件，不得低於本法所定之最低標
    準。勞動基準法第1 條第2 項定有明文。原審判決認為上訴
    人所主張之行政院勞工委員會96年4 月20日勞保2 字第0960
    009452號函示謂年終考核獎金無法併入平均工資計算，係計
    算資遣費之最低標準，若資方即上訴人超過前揭函示內容之
    標準而給付更有利於勞工即被上訴人之資遣費金額，非法所
    不許，核與上開法規並無違背之處。至上訴人主張兩造並未
    另外約定給付高於勞基法規定之金額，係就原審法官取捨證
    據、認定事實之職權行使所為指摘，難認係對該判決之如何
    違背法令已有具體之指摘。另上訴人於本院提出臺北市聯合
    醫院職工工作規則，乃新攻擊或防禦方法，依民事訴訟法第
    436 條之28規定，本院毋庸予以審酌。
四、又按雇主依前條終止勞動契約者，應依左列規定發給勞工資
    遣費：一、在同一雇主之事業單位繼續工作，每滿一年發給
    相當於一個月平均工資之資遣費。二、依前款計算之剩餘月
    數，或工作未滿一年者，以比例計給之。未滿一個月者以一
    個月計。勞動基準法第17條固有規定。原審判決認為上訴人
    將年終考核獎金列入平均工資計算，以更有利於勞工之最低
    標準給付資遣費予被上訴人，即對被上訴人生清償資遣費債
    務之效力，亦無違反上開法條關於資遺費計算方式之規定，
    上訴人執以主張原審判決違背法令，尚無足取。
五、再按民事訴訟法第436 條之32第2 項規定於小額事件之上訴
    程序並不準用同法第469 條第6 款規定，上開違背法令之理
    由，並不包括判決不備理由或理由矛盾之情形，故對於小額
    程序第一審裁判，不得以民事訴訟法第469 條第6 款之「判
    決不備理由或理由矛盾」為由，指摘原判決違背法令，若上
    訴人以判決不備理由或理由矛盾指摘原判決為違背法令，其
    上訴即難認為合法。上訴人主張原審判決認定被上訴人付資
    遣費係以優於勞基法規定辦理，並未說明認定依據，亦有判
    決不備理由之情形云云。依前揭說明，其此部分指摘與小額
    訴訟程序之上訴要件不合，於法不符。
六、復按小額訴訟程式之當事人除有因原法院違背法令致未能提
    出者外，於第二審程序不得提出新攻擊或防禦方法，民事訴
    訟法第436 條之28定有明文。此係為貫徹小額程式之簡速性
    ，避免因當事人於上訴程式提出新事實及證據而延滯訴訟，
    小額事件之第二審法院原則上應按第一審之訴訟資料，審核
    其訴訟程式及判決內容有無違背法令，當事人於第一審言詞
    辯論終結前未曾提出之訴訟資料，不得再行提出。經查，上
    訴人於原審並未主張其係出於錯誤而將年終考核獎金併入平
    均工資計算資遺費，得依民法第88條第1 項規定撤銷該項意
    思表示，且觀諸上訴人於96年8 月20日發予被上訴人之函文
    ，亦未表明因錯誤撤銷意思表示之意旨，上訴人於第二審程
    序提出前揭於原審未曾提出之新攻擊防禦方法，原審復無違
    背法令致其未能於原審提出之情事，依民事訴訟法第436 條
    之28之規定，其據此提起上訴，洵非有據。
七、末者，原審判決認被上訴人以受僱於上訴人之勞工資格有權
    受領資遣費，與民法第179 條不當得利之要件「無法律上原
    因而受有利益」、「雖有法律上之原因，而其後已不存在者
    」顯然不符，亦無違背民法第179 條規定之情形，上訴人指
    摘原審判決違背民法第179 條，亦有未合。
八、綜上所述，原審判決並無上訴人所指違背法令情事，上訴人
    提起本件上訴，依其上訴意旨足認上訴為無理由，爰依民事
    訴訟法第436 條之29第2 款規定，不經言詞辯論，逕以判決
    駁回。
九、上訴人應負擔之訴訟費用額確定為如主文第2 項所示金額。
十、據上論結，本件上訴顯無理由，依民事訴訟法第436 條之32
    第1 項、第2 項、第449 條第1 項、第436 條之29第2 款、
    第78條、第436 條之19第1 項，判決如主文。
中    華    民    國    98    年    8     月    31    日
              勞工法庭  審判長  法  官  劉坤典
                                法  官  黃柄縉
                                法  官  劉又菁
以上正本係照原本作成。
本判決不得上訴。
中    華    民    國    98    年    8     月    31    日
                                書記官  潘惠梅


司法院資訊處製作；財團法人民間司法改革基金會備份。
